【裁判字號】    97,台上,2304
【裁判日期】    971030
【裁判案由】    損害賠償
【裁判全文】
最高法院民事判決            九十七年度台上字第二三０四號
上  訴  人  甲○○
特別代理人  丙○○
訴訟代理人  劉瑩玲律師
上  訴  人  乙○○
訴訟代理人  林春榮律師
            陳明欽律師
上列當事人間請求損害賠償事件，兩造對於中華民國九十七年六
月二十四日台灣高等法院台中分院第二審判決（九十六年度重上
字第一一三號），各自提起一部上訴或上訴，本院判決如下：
    主  文
兩造上訴均駁回。
第三審訴訟費用由兩造各自負擔。
    理  由
本件上訴人甲○○主張：對造上訴人乙○○於民國九十三年十一
月二十一日中午十二時許，駕駛第一審共同被告昌旺實業有限公
司（下稱昌旺公司）所有之自用小貨車，沿台七六號東西向快速
道路由西向東方向行駛，行經彰化縣埔鹽鄉○○路○段七七之一
○號前交岔路口時，原應注意遵守燈光號誌之指示，而依當時天
候、光線、視距良好，行車管制號誌正常情況，並無不能注意之
情事，竟於其車道燈光號誌已為紅燈，逕行超越暫停於停止線前
之前車，貿然闖越紅燈前行，適伊騎乘輕型機車沿產業道路，由
南向北方向駛至該交岔路口，並依行進方向燈號為綠燈前行之指
示通過時，乙○○因過失避閃煞車不及，致兩車碰撞，伊人車倒
地，並受有頭部外傷併顱內出血、左側股骨骨折等傷害，經送行
政院國軍退除役官兵輔導委員會台中榮民總醫院（下稱台中榮總
）急救，仍神智不清，使用氣切，臥床無法行走，嗣經轉至行政
院衛生署彰化醫院治療，仍有兩側肢體偏癱、吞嚥困難、失語症
及呼吸機能障礙，需依鼻胃管灌食及使用氧氣，並經鑑定癱瘓程
度已達二十小時生活無法自理。乙○○之過失犯行，業經刑事法
院判決罪刑確定，當就伊所受之醫療費、增加生活上需要、看護
費、喪失勞動能力及精神慰撫金等損害，負侵權行為之賠償責任
等情，爰依民法第一百八十四條第一項、第一百九十一條之二、
第一百九十三條及第一百九十五條規定，求為命乙○○給付伊新
台幣（下同）一千六百三十萬一千八百九十三元及自九十五年十
月二十二日起加計法定遲延利息之判決。（第一審除判命乙○○
給付一千三百三十九萬五千八百十七元本息外，其餘判決甲○○
敗訴，兩造各就其敗訴部分提起上訴，原審改判乙○○僅給付八
百三十二萬三千二百三十五元本息，並駁回第一審命乙○○給付
逾該金額本息部分之訴，甲○○祇對其中請求給付看護費六百十
三萬零三百零二元本息敗訴部分，提起一部上訴，乙○○亦對敗
訴部分聲明上訴。另甲○○請求第一審共同被告王顯欽、昌旺公
司為給付部分，經第一審判決其敗訴後，未據其上訴。）
上訴人乙○○則以：伊當時係搶黃燈通行，行進途中號誌始轉換
為紅燈，並無闖紅燈情事，本件車禍不能單憑甲○○係綠燈通行
，即謂其完全無肇事責任。且依道路交通事故現場圖及現場照片
所示，甲○○機車並無煞車痕跡，可知其當時車速甚快，不及煞
車避讓，現場亦未遺留安全帽，有未戴安全帽或車速過快之疑因
，顯與有過失。又甲○○請求損害之項目及金額均有疑義，看護
費部分自九十四年七月二日後，因已聘請外籍看護，將來之看護
費，自以該看護之月薪一萬五千八百四十元為合理，請求按月以
四萬元計算過高。伊已自行賠償三百六十萬元以供其開銷所需，
另甲○○從昏迷指數三，進步至一二至一五，目前意識清醒，能
坐能動，積極復健，恢復正常，非無法期待，請求精神慰撫金三
百二十萬元，亦屬過高等語，資為抗辯。
原審斟酌全辯論意旨及調查證據之結果，以：甲○○主張之上開
事實，業據其提出台中榮總等三家醫院診斷證明書各一紙，並經
調閱第一審法院九十四年度交易字第六五號刑事案卷核實，自堪
信為真正。乙○○雖以上開情詞置辯，惟乙○○於警詢及第一審
法院準備程序時已坦稱或不爭執，肇事當時行進路線之號誌係紅
燈，有違規闖越紅燈致撞及被害人機車等情無訛，參諸證人謝明
勳、陳耀文、許文錐之證詞，及彰化縣警察局溪湖分局員警工作
紀錄簿內容，所辯已無可採。查乙○○既領有駕駛執照，且依道
路交通事故調查報告表(一)所載，車禍當時天候及視距均良好，日
間有自然光，柏油路面乾燥無缺陷及障礙，行車管制號誌運作正
常，顯無不能注意之情事，其應注意能注意竟疏未注意，為搶過
路口，未暫停於停止線前等待，逕行超越已暫停於停止線前之前
車，貿然闖越紅燈，致撞及依燈號騎機車穿越該交岔路口之甲○
○，受有頭部外傷併顱內出血及左側股骨骨折等傷害，就車禍之
發生顯有過失，並與被害人傷害間有相當因果關係，自應就甲○
○所受之損害負侵權行為賠償責任。又甲○○於車禍當時確有配
戴安全帽，業經道路交通事故調查報告表(二)編號24一欄記載明確
，並經證人謝明勳證實，且安全帽恐因未繫好而擴大損害之發生
，純屬乙○○個人推測之詞，況乙○○當時係右前車頭撞擊被害
人機車之左側車身，業據其於警詢自承在案，並有照片足稽，益
證甲○○係在本車道依號誌正常行駛，機車車頭已通過之情況下
，突遭擅闖紅燈之乙○○駕車從左側車身攔腰撞及，顯然猝不及
防範，難認其就車禍之發生有何過失可言。另乙○○亦無法舉證
證明甲○○有何車速過快之情形，空言抗辯甲○○未戴安全帽或
未戴牢及未注意車前減速慢行，亦與有過失，均不足採。其次，
關於損害之項目及金額部分：(1)醫療費二十九萬八千一百十七元
，已據甲○○提出支出收據、診斷證明書及處方箋為證，乙○○
亦不爭執。(2)甲○○因本件車禍而支出手腳運動機四萬二千元、
三搖桿升降型病床一萬八千元、抽痰機五千五百元、洗澡椅二千
五百元、特製輪椅一萬五千元、胃管三百元、抽痰管一百五十元
，合計八萬三千四百五十元，均屬其受傷後復健或護理或調整身
體所必須，並據其提出各項收費單據為憑，且經乙○○同意該請
求。(3)甲○○自車禍發生日起至九十五年二月三日止，支出之尿
片及尿褲費計四萬七千零七元，有收據為憑，並為乙○○所不爭
。至九十五年二月四日以後之尿片、尿褲費，因復健進步之空間
有限，且無足夠之肌力支撐，自有終生使用之必要，甲○○主張
其受傷時為二十一歲三月，依台灣女姓之平均生存年齡，尚餘五
十八年，兩造復協議以每日二十元計算，每年尿布、尿褲費為七
千三百元，請求以五十年按依霍夫曼扣除中間利息計付十八萬五
千五百三十八元，即屬正當，再加計上列四萬七千零七元，共二
十三萬二千五百四十五元。(4)洗頭、剪髮費，除其中一千二百元
係甲○○於住院期開刀所為，依當時傷勢及情況，應認為必要及
相當之支出，乙○○亦同意此賠償外，其餘請求因洗頭係一般人
日常生活所必須，自難謂當。(5)甲○○受有頭部外傷等傷害，自
九十三年十二月十六日至九十四年七月二日止支出看護費四十二
萬二千五百元，業據其提出收據足參，並為乙○○不爭。至九十
四年七月三日後之看護費，互核台中榮總九十五年七月十七日及
九十六年六月二十六日之二份鑑定書，甲○○傷勢及復健結果，
既已達需人二十四小時終生看護之必要，請求以五十八年計算平
均餘命之看護費，核屬有據。又自九十四年七月三日起，甲○○
雇請外籍看護每月須支出費用計二萬零七百二十二元，核與社會
一般行情相符，並為乙○○所不爭，依此計算，共為六百五十八
萬九千四百八十七元，加計上列四十二萬二千五百元，共七百零
一萬一千九百八十七元。雖甲○○以其需人二十四小時看護，除
看護工外，其家人亦須輪班照顧，主張以每月四萬元計算一節，
為乙○○所否認，查甲○○雖有二十四小時看護之必要，但是否
需要兩人之照顧，端視照顧者對被照顧者品質維持什麼程度，在
醫學上並未規定甲○○多久要抽痰，而是看患者之痰音與咳嗽情
形決定，如果祇是一個人照顧擔心（痰）卡住，也有輔助儀器幫
忙監控，該儀器稱為血氧監控器，但任何監控都有不足地方，即
使在加護病房二十四小時都有專人照顧也是有可能發生。此外一
直抽痰也無法保證不會被卡住，抽痰與呼吸道被卡到之間沒有辦
法完全連結等情，復據醫師徐永南證述甚詳，是以甲○○是否需
要兩名人力之照顧，既視其家屬對照顧品質之要求及期待以為定
，自難有客觀之標準，且其擔心甲○○於睡眠期間，如在旁照顧
者未保持清醒將被痰卡到一節，又得以血氧監控器輔助，另關於
看護之品質亦得藉由教育、訓練改善，並非一定要由兩人輪流照
顧始可，因認其請求之看護費損害，仍以一名看護費為相當，超
過部分，難謂有客觀之必要性。甲○○另援引「外國人從事就業
服務標準法第四十六條第一項第八款資格及審查標準」（下稱外
籍看護審查標準）主張依法得聘僱二名外籍看護，然依該審查標
準第二十四條規定，外國人受前條雇主聘僱從事家庭看護工作者
，同一被看護者原則上係以一人為限，但經醫療專業診斷巴氏量
表評為零分，且於六個月內病情無法改善，亦得增聘一人，係針
對外籍看護人所為之彈性上限規定，非謂有此情形必以兩人看護
為必要，自不能單依前開審查標準之規定，遽認其確有由二人輪
流看護之必要。(6)喪失勞動能力部分，甲○○主張其原任職在永
昇實業有限公司，核與其稅務電子閘門財產所得調件明細表之記
載相符，其請求以每月基本薪資一萬五千八百四十元計算損害，
尚屬合理，自其受傷之翌日起算至其滿六十歲退休日止，除已到
期之勞動能力損失外，加計三十六年九月又二十五日，依霍夫曼
扣除中間利息，共四百三十九萬五千九百三十六元。(7)精神慰撫
金部分，審酌甲○○原任職私人企業、高職畢業，名下除投資詠
升實業有限公司外，並無不動產，九十三年度財產總值為二十萬
元，乙○○為商店店員，高中畢業，計有公司股票及位於彰化縣
福興鄉及芳苑鄉之土地，依兩造職業、身分、地位、教育程度、
經濟能力暨甲○○傷勢情況、復原情形有限、乙○○已受刑事制
裁，車禍後即先行賠償，陸續與甲○○洽談和解，最後甲○○因
慮及未來傷勢復健漫長，希以六百萬元和解之下限，乙○○僅願
再支付五百萬元，致和解未成，雙方均有解決問題之意願等一切
情狀，認此部分以一百五十萬元為當，以上各項，扣除甲○○受
領之強制責任險保險金一百六十萬元及乙○○已付之三百六十萬
元，乙○○尚應賠付八百三十二萬三千二百三十五元。從而，甲
○○據以請求給付該金額本息，即屬正當，超過部分，不應准許
，為其心證之所由得，並說明兩造其他主張、抗辯及聲明證據因
何不足採及不逐一論究之理由，因將第一審所命乙○○給付逾八
百三十二萬三千二百三十五元本息部分廢棄，改駁回甲○○該部
分之訴，復維持第一審所為甲○○敗訴及命乙○○給付八百三十
二萬三千二百三十五元本息之判決，並駁回甲○○之上訴及乙○
○之其餘上訴，經核於法洵無違背。查原審審據上開事證，合法
認定並論斷，乙○○應負本件車禍過失全責，甲○○並無過失情
節，以及甲○○之看護費在客觀上以一人為必要，且說明其理由
，核與台中榮總二份鑑定書所載甲○○傷勢及復健結果，尚無不
合，更與外籍看護審查標準規定得例外增聘一人，係就外籍看護
人數上限所作之彈性規範有間，亦與財團法人創世基金會就植物
人（甲○○僅是巴氏量表評為零分，非植物人可比）所為之看護
標準未盡相同。原審本於上述理由而為兩造敗訴之判決，經核於
法並無違背。兩造上訴論旨，仍就原審取捨證據、認定事實之職
權行使，暨其他與判決結果不生影響之理由，分別指摘原判決各
該部分不當，求予廢棄，均不能認為有理由。
據上論結，本件兩造上訴均無理由。依民事訴訟法第四百八十一
條、第四百四十九條第一項、第七十八條，判決如主文。
中   華   民   國   九十七    年    十    月   三十   日
                      最高法院民事第六庭
                          審判長法官  朱  建  男
                                法官  顏  南  全
                                法官  林  大  洋
                                法官  沈  方  維
                                法官  陳  淑  敏
      本件正本證明與原本無異
                                      書  記  官
中    華    民    國  九十七  年   十一   月   十一   日
                                                     m


司法院資訊處製作；財團法人民間司法改革基金會備份。
